臺灣臺北地方法院民事判決　　　　　　　93年度訴字第4837號
原　　　告　乙○○　　台北市○○區○○路二段91巷17號6樓
訴訟代理人　郭憲文律師
複代理人　　謝家健律師
被　　　告　丁○○　　台北市○○○路○段160巷16號4樓
　　　　　　丙○○　　台同上
　　　　　　甲○　　　台北市○○街47號7樓
被　　　告　庚○○　　台北市○○○路○段96巷10號
上列四人共同
訴訟代理人　姜志俊律師
被　　　告　戊○○　　台北市○○○路85巷25號5樓
　　　　　　壬○○　　台北市○○○路○段69巷4弄35號
　　　　　　己○○　　台北市內湖區○○○○街86號
　　　　　　辛○○　　台北市○○街600巷76弄75號2樓
上列當事人間請求合夥結算事件，本院於民國94年4月1日言詞辯
論終結，判決如下：
    主  文
被告應協同原告結算合夥於民國八十九年一月廿五日之財產狀況
。
訴訟費用由被告負擔。
    事實及理由
一本件被告戊○○、壬○○、己○○、辛○○未於言詞辯論期日
  到場，核無民事訴訟法第386條所列各款情形，應依原告之聲
  請，由其一造辯論而為判決。
二原告主張：原告於民國67年11月18日與被告丁○○、丙○○、
  甲○、戊○○、庚○○、壬○○、己○○等共同出資購買台北
  市○○○段331號等數筆土地 (重測後為吳興段二小段土地)計
  約20,000坪，全部資金為新台幣 (下同)60,000,000 元，原告
  出資12,000,000元，而原告與前揭出資人另同意被告辛○○為
  不用出資之合夥人，亦占12,000,000股。嗣於部分土地上合作
  建屋計40戶，並於74年2月13日簽訂股東合同書約定處理方式
  及合夥人各占之出資比例。兩造之合夥，自購買土地、全作建
  屋後迄今已20餘年，已無任何合夥事務之運作，合夥執行人丁○○、己○○亦從未召集合夥會議，分配合夥利益，更無合夥
  帳目之揭示，為此，原告認已無續為合夥人之必要，遂依民法
  第686條第1項規定聲明退夥，並於88年11月25日通知被告等，
  依法應於89年1月25日生退夥之效力，乃原告復於89年11月7日
  通知合夥執行人丁○○、己○○就原告退夥時合夥財產之狀況
  進行結算，均置之不理。原告於89年1月25日退夥生效，自應
  以當日合夥財產之狀況為準結算之，然原告請求合夥執行人結
  算合夥財產之狀況，均不予置理，為此，爰依民法第689條之
  規定，訴請被告等合夥人應協同原告結算合夥團體於89年1月
  25日之財產狀況，以為計算應返還原告合夥出資之依憑。原告
  請求結算之具體方案如后：(一)合夥興建之房屋、土地之總價值
  (台北市○○區○○段二小段建號0000-0000、0000-0000、
  0000-0000等40戶及787、781之1、782之2地號土地)、(二)合夥
  所購土地出售款56,000,000元及沒收楊添源之違約金
  10,000,000元、(三)合夥之出資60,000,000元、(四)合夥之支出，
  (一)(三)(四)之總額相加減之餘額乘以原告之出資比例1/6，扣除已
  登記於原告名義之10戶屋地價值，另合夥之出資返還則以總額
  乘以1/5計算，2者相加並扣除原告前已分配之800餘萬元，即
  為結算後應返還原告之出資及盈餘。並聲明：被告應協同原告
  結算合夥於89年1月25日之財產狀況。
二被告丁○○、丙○○、甲○、庚○○則辯以：原告雖認股
  12,000,000元，惟實際出資僅6,888,000元，依68年11月18日
  協議書第4點約定，應依實際交款金額作為出資比例之計算基
  準。依辛○○等7人寄給原告之台北第96支局第438號存證信函
  ，本件合夥帳目已於78年3月15日結清。原告自認其在起訴前
  已向己○○分配得款800餘萬元，有關分配之日期及確實金額
  ，應由原告及己○○分別提出相關資料，俾以查對其真實性。
  原告出資不足，從而合夥之出資總額應為56,888,000元，且該
  等出資均已用於購買土地等支出，已不存在，不應再計入合夥
  財產總額。合夥興建之房屋40戶，係暫時信託登記 (並非分配
  ) 原告名下10戶，合夥興建之房屋40戶總面積為4219.55㎡，
  已登記原告名下10戶面積為1072.43㎡，依原告實際出資比例
  計算其持分面積應為703.25㎡，原告溢領登記面積為369.18㎡
  ，房屋面積與其價值係成正比，乃公眾週知之事實，原告竟空
  口否認其面積已溢領云云，洵無足取。787地號因與建商合建
  已移轉登記予訴外人張洪木、曾彭瑞貞名下，因建商財務困難
  ，該土地已被法院查封限制處分，不應計入合夥財產總額。
  781之1、782之2地號土地，登記於原告名下之持分面積，已超
  出按原告實際出資比例其應持分之面積。本件各合夥人之出資
  款，已因用於購買土地或投資他用而不存在，嗣所購土地雖因
  出售而有盈餘獲利，彼乃投資交易所得，究非原出資款本身，
  從而，原投資款既因購買土地投資他用而不存在，自不得再為
  結算分配請求之標的，詎原告竟將各合夥人原出資款及投資後
  交易所得重複累加計算，顯無理由。原告所指之其他土地與出
  售土地款等節，均屬空泛主張，並未舉證以資說明，其內容不
  明。並聲明：原告之訴駁回。
  被告戊○○、壬○○、己○○、辛○○未於言詞辯論期日到場
  ，亦未提出準備書狀作何聲明或陳述。
三兩造不爭執之事項：
  (一)原告與被告丁○○、丙○○、甲○、庚○○、戊○○、壬○○、己○○7人，共8人，於67年11月18日訂立協議書，約定
    聯合出資購買三張段地，總坪數約20,000坪左右，共需資
    金約60,000,000元。(見93年度北調字第304號卷第8-10頁)
    。
  (二)原告與被告丁○○、丙○○、甲○、庚○○、戊○○、壬○○、己○○、辛○○8人，共9人，於74年2月13日訂立股東
    合同書，約定所集資購買之台北市○○段○○段873之1等筆
    土地 (辛○○係紅利股)，為全盤解決與徐兩福間合建及其
    餘買賣部分之問題，暨股東相互間有關合建房屋處理、土地
    處理、帳目結算等問題，而為協議 (見93年度北調字第304
    號卷第11-14頁)。
  (三)原告於88年11月25日、89年7月25日2次通知被告聲明退夥。
     (見93年度北調字第304號卷第15-18頁)。
四民法第667條第1項規定：「稱合夥者，謂二人以上互約出資以
  經營共同事業之契約。」第668條規定：「各合夥人之出資及
  其他合夥財產，為合夥人全體之公同共有。」第686條第1項規
  定：「合夥未定有存續期間，或經訂明以合夥人中一人之終身
  ，為其存續期間者，各合夥人得聲明退夥，但應於兩個月前通
  知他合夥人。」第689條第1項規定：「退夥人與他合夥人間之
  結算，應以退夥時合夥財產之狀況為準。」第2項規定：「退
  夥人之股分，不問其出資之種類，得由合夥以金錢抵還之。」
  第3項規定：「合夥事務，於退夥時尚未了結者，於了結後計
  算，並分配其損益。」本件兩造間原有合夥關係，但原告於88
  年11月25日向被告為退夥之表示，則原告之退夥，於89年1月
  25日發生效力。原告退夥後，原告與被告8人間之結算，應以
  退夥時合夥財產之狀況為準，故原告請求被告協同原告結算合
  夥於89年1月25日之財產狀況，為有理由，應予准許。
五至被告丁○○、丙○○、甲○、庚○○所辯本件合夥帳目已於
  78年3月15日結清部分，為原告所否認，而被告僅提出辛○○
  、壬○○、己○○、庚○○、丙○○、甲○、戊○○7人於78
  年4月15日寄給原告之台北第96支局第438號存證信函為證 (見
  本院卷第55-56頁)，該存證信函之內容為：「逕啟者：本人等
  前與台端共同出資投資不動產，並委由丁○○君全權處理登帳
  事宜，茲因各股東對帳目有不同看法，惟本人因經濟上之需要
  ，已於本年3月15日與丁○○君和解結清，特此通知。」依
  存證信函之意旨，為被告辛○○、壬○○、己○○、庚○○、
  丙○○、甲○、戊○○7人通知原告其等已與被告丁○○和解
  結清，然系爭合夥之合夥人為原告與被告丁○○、丙○○、甲○、庚○○、戊○○、壬○○、己○○、辛○○8人，共9人，
  而非僅被告辛○○、壬○○、己○○、庚○○、丙○○、甲○
  、戊○○、丁○○8人，故78年4月15日台北第96支局第438號
  存證信函不能證明系爭合夥已解散清算完結。系爭合夥既未解
  散清算完結，被告丁○○、丙○○、甲○、庚○○、戊○○、
  壬○○、己○○、辛○○8人仍應協同原告結算合夥於89年1月
  25 日之財產狀況。本件事證已臻明確，兩造所為之其他主張
  陳述並所提之證據，經審酌後，認均與本件之結論無礙，不再
  一一論述，併予敘明。
六結論：本件原告之訴為有理由，依民事訴訟法第385條第1項前
  段、第78條、第85條第1項，判決如主文。
中　　華　　民　　國　　 94　　年　　4　　月　　15　　日
                  民事第五庭    法　官　周美雲
以上正本係照原本作成
如對本判決上訴，須於判決送達後20日內向本院提出上訴狀
中　　華　　民　　國　　 94　　年　　4　　月　　15　　日
                       　　　　 書記官　黃菀茹
